臺灣高雄地方法院刑事判決　　　　　　 100年度易字第1200號
公　訴　人　臺灣高雄地方法院檢察署檢察官
被　　　告　林團家
指定辯護人　郭季榮律師
上列被告因詐欺案件，經檢察官提起公訴（100年度偵字第8912
號），本院判決如下：
    主  文
林團家幫助意圖為自己不法之所有，以詐術使人將本人之物交付
，處拘役肆拾日，如易科罰金，以新臺幣壹仟元折算壹日。
    事  實
一、林團家明知個人在金融機構帳戶之存摺、提款卡係供帳戶名
    義人自己使用之重要理財工具，關係個人財產、信用之表徵
    ，且可預見如將存摺、提款卡及密碼等資料交付他人使用，
    極易被利用為與財產有關之犯罪工具，一般人取得他人帳戶
    資料之目的在於取得贓款及掩飾犯行不易遭人追查，竟基於
    縱所提供之金融機構帳戶資料被作為詐欺取財之用，亦不違
    背其本意之不確定幫助犯意，於民國99年7月7日掛失並重新
    申請補發後，直至同年8月3日前之某日，在不詳地點，將其
    設於中華郵政股份有限公司林園郵局局號0000000 號、帳號
    0000000 號帳戶之存摺、提款卡及密碼等物，提供予真實姓
    名年籍不詳之成年犯罪集團成員使用。嗣該犯罪集團成員取
    得上開帳戶後，即基於共同意圖為自己不法所有之犯意聯絡
    ，於99年8月3日15時30分許，以不詳電話號碼撥打電話予朱
    偉銓，自稱係其友人「CC」（即黃怡燕）並誆稱：急需現金
    云云，朱偉銓不疑有詐而陷於錯誤，遂於同日16時6 分許，
    至位在高雄市新興區○○○路177 號之新興郵局臨櫃匯款新
    台幣（下同）6 萬元至林團家前開帳戶內。嗣朱偉銓於當日
    即察覺有異，以電話向友人查詢後始知受騙而報警處理，始
    悉上情。
二、案經高雄市政府警察局林園分局報告臺灣高雄地方法院檢察
    署檢察官偵查起訴。
    理  由
一、證據能力：按被告以外之人（包括證人、鑑定人、告訴人、
    被害人及共同被告等）於審判外之陳述雖不符刑事訴訟法第
    159條之1至之4等4條之規定，而經當事人於審判程序同意作
    為證據，法院審酌該言詞陳述或書面陳述作成時之情況，認
    為適當者，亦得為證據；當事人、代理人或辯護人於法院調
    查證據時，知有刑事訴訟法第159條第1項不得為證據之情形
    ，而未於言詞辯論終結前聲明異議者，視為有前項之同意，
    同法第159條之5定有明文。查以下本判決引用之證人於審判
    外之言詞或書面陳述，性質上雖屬傳聞證據，惟公訴人、被
    告及辯護人於本院審理時均不爭執其證據能力，且經本院審
    理時予以提示並告以要旨，經公訴人、被告及辯護人表示意
    見，均未於言詞辯論終結前聲明異議，本院審認上開證據作
    成時之情況，應無違法取證或不當情事，與本案待證事實間
    復具有相當之關聯性，以之作為證據應屬適當，依刑事訴訟
    法第159條之5規定，自有證據能力，合先敘明。
二、實質上認定：
    訊據被告林團家固坦承上開中華郵政帳戶為其所有，惟矢口
    否認有何幫助詐欺之犯行，辯稱：該郵局帳戶係於99年8月2
    日，伊與劉翠娟一同去逛大遠百百貨公司時遺失的，當時伊
    將密碼抄在紙上置於存摺中以便劉翠娟使用，並連同存摺與
    提款卡均放在劉翠娟的包包內，置於機車腳踏板上，一同遺
    失的還有劉翠娟所有之玉山銀行0000000000000 號帳戶，隔
    兩天伊與劉翠娟發現帳戶不見後便到林園分局報案云云，惟
    查：
  (一)被害人朱偉詮於99年8月3日15時30分許，確因接獲詐騙集團
    成員電話，佯裝為其友人「CC」（即黃怡燕）並誆稱：急需
    現金云云，致使朱偉銓陷於錯誤，遂於同日16時6 分許，至
    位在高雄市新興區○○○路177號之新興郵局臨櫃匯款6萬元
    至被告前開帳戶內等情，業被害人朱偉詮於警詢中指述綦詳
    （警卷第6頁），並有郵政國內匯款執據（警卷第7頁）、中
    華郵政股份有限公司99年9月1日儲字第0990116823號函及函
    附之被告所有上開郵局帳戶之開戶資料暨交易明細影本（警
    卷第8至11頁）各1紙在卷可佐。是上開由被告所申設之中華
    郵政帳戶資料確已供作不法犯罪集團成員向被害人朱偉詮詐
    騙而取得財物所用等事實，足堪認定。
  (二)被告雖以前揭情詞置辯，惟：
  1.被告辯稱：其上開中華郵政帳戶資料係與證人劉翠娟所有之
    玉山銀行帳戶一同遺失云云，但查：
  (1)證人劉翠娟固曾於99年8月4日15時35分許，向高雄縣政府警
    察局（現改制為高雄市政府警察局）林園分局林園派出所報
    案，表示其所有之前揭玉山銀行帳戶、及被告所有之中華郵
    政存摺於同年8月2 日9時30分許一同遺失等情，此業經證人
    劉翠娟於100年4月28日檢察事務官詢問及本院審理中證述屬
    實（偵卷第28頁、本院卷二第126 頁），並有高雄市政府警
    察局林園分局高市警林分偵字第1000035394號函及函附之該
    次報案紀錄（本院卷二第42頁至46頁）乙份在卷可佐。然被
    告遺失上開中華郵政帳戶之情節，係劉翠娟發現其上開玉山
    銀行存摺遺失時，被告始向劉翠娟表示其放在劉翠娟手提包
    內之郵局存摺亦同時遺失等事實，業據證人劉翠娟於偵訊中
    供明在卷（偵卷第28頁），是被告所有之上開中華郵政帳戶
    ，果有無與證人劉翠娟上開玉山銀行帳戶一同遺失？則已非
    無可疑。
  (2)又證人劉翠娟原於檢察事務官詢問中供稱：伊是從大遠百回
    家後，隔天（即99年8月3日）才發現有一個袋子不見，袋子
    內放有伊自己的存摺等物，伊在家說自己的存摺等物不見時
    ，被告就說自己的東西也不見，但伊當時遺失包包裡面是否
    有被告的存摺，伊也不知道，是被告自己向伊說的等語（偵
    卷第28至29頁），惟證人劉翠娟於本院審理中則改證稱：被
    告將上開帳戶之存摺或提款卡放在伊的包包裡，有跟伊說，
    在99年8月3日當晚，被告有向伊要回他的東西，但伊找不到
    ，被告就很緊張並和伊一起找，伊是有看到被告將一本綠綠
    的郵局存摺放進去，但被告還有放什麼東西至伊的包包，伊
    不清楚等語（本院卷二第126頁反面至127頁反面），惟徵諸
    前揭證言，證人劉翠娟就被告上開中華郵政帳戶之存摺是否
    確置於其手提包內一併遺失乙節，前後供證已有不一。徵諸
    被告於100年5月18日檢察事務官訊問中已供稱：伊將存摺放
    在劉翠娟的包包內，劉翠娟並不知情，伊是過幾天要用到簿
    子，才想到放在劉翠娟的包包內等語，且證人劉翠娟就除上
    開中華郵政帳戶存摺外之密碼、提款卡等物是否確一同遺失
    等節，亦毫無所悉，是縱令證人劉翠娟曾將被告之上開中華
    郵政存摺一同報案遺失，然仍難據以認定被告確有與劉翠娟
    一起遺失上開中華郵政存摺、提款卡及密碼之情事，而難遽
    為對被告有利之認定。
  2.被告雖又辯稱：其係為使劉翠娟可使用該帳戶方將密碼附於
    存摺中云云。惟按金融機構之存摺、金融卡及密碼，為現代
    人日常生活中不可或缺之理財工具，一旦遺失，除將造成個
    人財物之損失外，甚至可能淪為他人犯罪之用，是一般人皆
    知悉應將上開物品妥為保管、分開存放，倘設定密碼後又將
    之記載於金融卡及存摺上或與金融卡及存摺同置一處，無異
    係使非法取得金融卡之人得以按圖索驥，則密碼之設定豈非
    失其防護之作用。被告就詐騙集團成員何以能取得其上開帳
    戶之密碼一節，先於100年3月24日偵訊中供稱：該帳戶均由
    伊的媽媽（即證人劉翠娟，與被告實無親屬關係）保管，伊
    均未拿到該帳戶，伊不記得提款卡密碼，因為該帳戶均為劉
    翠娟使用，故伊將上開帳戶之密碼抄寫在紙上夾於存摺中，
    與存摺、提款卡等物一同遺失云云（偵卷第16至17頁），然
    於同年5月18日檢察事務官詢問中、7月29日本院準備程序中
    復稱：伊的保險理賠會進入該郵局帳戶，大部分是伊領，有
    時則是劉翠娟領，所以伊才將密碼抄在紙條上附於存摺中云
    云（偵卷第34至35頁、本院卷一第26至27頁），是其供述前
    後不一，已遽難採信。況證人劉翠娟於100年4月28日檢察事
    務官詢問及本院100 年11月30日審理中均證稱：伊不會使用
    被告上開帳戶，不知道被告的提款密碼，也不知道被告是否
    有將密碼寫在提款卡上；且上開帳戶自3、4年前即均由被告
    自行保管，僅有被告回家時才會將存摺及提款卡交給伊，伊
    不會使用被告上開帳戶，除非被告缺錢，要伊將錢存進被告
    帳戶內，但提領則均由被告自行提領等語（警卷第27至29頁
    、本院卷二第125頁反面至第126頁反面）。是顯見被告於案
    發之際原無將上開帳戶密碼等資料與存摺、提款卡交與劉翠
    娟一同保管，而反徒增遭人盜用之風險之必要，故被告上開
    所辯，洵非可採。
  3.就本案詐欺集團而言，其等既欲利用他人之帳戶以作為犯罪
    之工具或掩飾自己犯罪之所得，應知社會上一般人如帳戶存
    摺、金融卡、密碼遺失，為防止拾得或竊得之人盜領其存款
    或供作不法使用，必會於發現後立即報警或向金融機構辦理
    掛失止付。在此情形下，詐欺集團成員若僅以該遺失之金融
    機構帳戶作為犯罪工具使用，則在取得被害人所匯款項之前
    、之後，均有遭逢該遺失金融卡之人因發現卡片遺失而向發
    卡之金融機構申請掛失止付，致該詐欺集團成員無從使用該
    拾得之金融卡提領、轉匯被害人匯入該帳戶之犯罪所得之風
    險至明，反導致該詐欺集團成員大費周章利用人頭帳戶、隱
    匿身分撥打電話詐騙被害人以取得詐騙款項之犯罪行為，無
    法達成犯罪之目的，實無可能。是以，該詐欺集團所取得用
    以作為犯罪工具使用之他人金融機構帳戶，當係在其等得以
    確認該帳戶之所有人係同意提供帳戶予其等使用，且不會採
    取掛失止付或報警等行為，妨礙其等使用該帳戶犯罪之情況
    下，始會放心利用該帳戶詐騙被害人，由此推知，上開經被
    害人朱偉詮匯入受騙款項之帳戶，應係在帳戶所有人即被告
    自行同意而交付金融卡及密碼之情形下，將該帳戶金融卡及
    密碼交予本案詐欺集團所屬不詳姓名年籍成年人，而提供本
    案詐欺集團作為犯罪工具使用無疑。又被告曾於99年7月7日
    掛失並重新申請補發上開中華郵政帳戶之存摺等情，業據被
    告供承在卷（本院卷二第130 頁），並有前開中華郵政股份
    有限公司99年9月1日儲字第0990116823號函及函附之被告所
    有上開郵局帳戶之開戶資料暨交易明細影本（警卷第8 至11
    頁）在卷可憑，可見被告將上開帳戶之存摺、提款卡及密碼
    等物交付予不詳詐騙集團成員之時點，係於99年7月7日掛失
    並重新申請補發上開中華郵政帳戶存摺後，直至同年8月3日
    前之某日無訛。
  (三)末按刑法上之故意，區分直接故意（確定故意）與間接故意
    （不確定故意），「行為人對於構成犯罪之事實，明知並有
    意使其發生者」為直接故意，「行為人對於構成犯罪之事實
    ，預見其發生而其發生並不違背其本意者」為間接故意。經
    查金融機關存款帳戶，一般人極易申請取得，且個人之存款
    帳戶存簿，乃關係該帳戶之款項之存取，若非極為信任之親
    友因急迫情形有立即使用之必要之情形外，否則本可各自自
    行開立帳戶使用，自無須向他人借用或價購；個人之帳戶存
    簿，亦無任意交付予不認識之人之理；又電視媒體對於使用
    人頭帳戶行詐騙或恐嚇之事，已廣為宣傳，被告為一成年人
    ，應具有相當之智識程度與生活經驗，對此亦當認識甚明，
    其知悉將帳戶資料販賣或提供他人使用為違法等節，亦據其
    供承在卷（警卷第2 頁反面），然被告卻猶將上開中華郵政
    帳戶之存摺、提款卡及密碼交付予某真實姓名、年籍不詳之
    成年人，其後並為詐騙集團所使用，雖未見被告有何參與詐
    欺被害人之行為、或於事後亦分得款項之積極證據，而無從
    遽認被告屬本件詐欺取財行為之共同正犯，然其將應屬個人
    使用之帳戶提供予他人使用，即或本身因而涉案、面臨刑事
    追訴與處罰，仍無法或不願說明其提供予他人使用之原由及
    與該他人之關係，此即彰顯其幫助該他人為包含詐欺取財在
    內等財產犯罪之不確定故意。而嗣後該受被告提供使用帳戶
    之人，果與其他同夥利用以之為向被害人朱偉詮詐欺取財之
    匯款帳戶使用，被告應負幫助他人為詐欺取財之刑責甚明。
  (四)綜上所述，被告前揭所辯，無非事後飾卸之語，不足採信。
    本件事證已臻明確，被告幫助詐欺犯行洵堪認定。
三、論罪科刑：
  (一)核被告林團家所為，係犯刑法第30條第1項前段、第339條第
    1 項之幫助詐欺取財罪。又被告幫助他人犯詐欺取財罪，應
    依同法第30條第2項之規定，按正犯之刑減輕之。
  (二)爰審酌被告提供上開帳戶供詐欺集團成員使用，助長詐欺集
    團財產犯罪之風氣，致本案被害人朱偉詮受騙而匯款，實為
    當今社會層出不窮之詐財事件所以發生之根源，造成社會互
    信受損，擾亂金融交易往來秩序，影響層面甚大，且亦因被
    告提供上開銀行帳戶之行為，使執法人員難以追查該詐騙集
    團之真實身分，減少遭查獲之風險，有助長犯罪之虞，惟酌
    量被告之犯罪動機、目的、手段、提供帳戶之數量、對於被
    害人朱偉詮所生之損害等一切情狀，量處如主文所示之刑，
    並諭知易科罰金之折算標準，以示懲儆。
據上論斷，應依刑事訴訟法第299條第1項前段，刑法第339條第1
項、第30條第1項前段、第2項、第41條第1 項前段，刑法施行法
第1條之1第1項、第2項前段，判決如主文。
本案經檢察官李茂增到庭執行職務。
中    華    民    國   100    年    12    月    14    日
                  刑事第二庭  審判長法  官  李政庭
                                    法  官  施盈志
                                    法  官  洪韻婷
以上正本證明與原本無異。
如不服本判決應於收受判決後10日內向本院提出上訴書狀，並應
敘述具體理由。其未敘述上訴理由者，應於上訴期間屆滿後20日
內向本院補提理由書(均須按他造當事人之人數附繕本)「切勿逕
送上級法院」。
中    華    民    國   100    年    12    月    15    日
                                    書記官  莊永利
附錄本案論罪科刑法條：
中華民國刑法第339條（普通詐欺罪）
意圖為自己或第三人不法之所有，以詐術使人將本人或第三人之
物交付者，處5年以下有期徒刑、拘役或科或併科1千元以下罰金
。
以前項方法得財產上不法之利益或使第三人得之者，亦同。
前二項之未遂犯罰之。